ACORDAO-COMPLETO-2411745

ACÓRDÃO 6146/2020 ATA 17/2020 - SEGUNDA CÂMARA

VISTOS, relatados e discutidos estes autos que tratam de atos de aposentadoria de ex-servidores do Tribunal Regional Federal da 3ª Região,
ACORDAM os Ministros do Tribunal de Contas da União, reunidos em Sessão da 2ª Câmara, ante as razões expostas pelo Relator, e com fundamento no art. 71, incisos III e IX, da Constituição Federal, arts. 1º, inciso V, 39, inciso II, da Lei nº 8.443/1992, art. 260, § 5º, do Regimento Interno, em:
9.1. considerar legais os atos de aposentadoria de Maristela Sandanelli da Silva,  Viviane Anetti Risse Caldeira, Carlos Alberto Antunes Vasconcelos, Paulo Roberto Christofoleti, Davina Maria Rodrigues Villar, Debora Santos, Nilsa de Almeida, Marcia Cristina de Souza Ribeiro Branco e Eliane Costa Fragoso, procedendo ao respectivo registro;
9.2. considerar prejudicado, por perda de objeto, o ato no interesse de Jorge de Barros Maranhão; 
		       9.3. dar ciência desta deliberação aos interessados e ao Tribunal Regional Federal da 3ª Região.

Em análise ato de Aposentadoria.

Segunda Câmara

Tribunal Regional Federal da 3ª Região.

3. Interessados: Carlos Alberto Antunes Vasconcelos (XXX.388.758-XX); Davina Maria Rodrigues Villar (XXX.013.078-XX); Debora Santos (XXX.550.488-XX); Eliane Costa Fragoso (XXX.760.848-XX); Jorge de Barros Maranhao (XXX.023.128-XX); Marcia Cristina de Souza Ribeiro Branco (XXX.001.828-XX); Maristela Sandanelli da Silva (XXX.710.158-XX); Nilsa de Almeida (XXX.581.908-XX); Paulo Roberto Christofoleti (XXX.030.948-XX) e Viviane Anetti Risse Caldeira (XXX.575.718-XX).

13.1. Ministros presentes: Ana Arraes (Presidente), Augusto Nardes (Relator), Aroldo Cedraz e Raimundo Carreiro.
13.2. Ministros-Substitutos presentes: Marcos Bemquerer Costa e André Luís de Carvalho.

AUGUSTO NARDES

Reproduzo, a seguir, a instrução de peça 13, a qual contou com a anuência dos dirigentes da Secretaria de Fiscalização de Pessoal (Sefip) :
EXAME TÉCNICO
Procedimentos aplicados
Os procedimentos para exame, apreciação e registro de atos de pessoal encontram-se estabelecidos na Instrução Normativa TCU 78/2018 e na Resolução TCU 206/2007. Essas normas dispõem que os atos de pessoal disponibilizados por meio do e-Pessoal devem ser submetidos previamente a críticas automatizadas, com base em parâmetros predefinidos.
As críticas das informações cadastradas na etapa de coleta do ato foram elaboradas e validadas levando-se em conta as peculiaridades de cada ato. Os itens verificados nessa etapa são inerentes a dados cadastrais, fundamentos legais, mapa de tempo, ficha financeira, assim como eventuais ocorrências de acumulação. Trata-se de verificações abrangentes, minuciosas e precisas e sem a necessidade de ação humana e, portanto, menos suscetível a falhas. As críticas aplicadas estão discriminadas no sistema, no Menu e-Pessoal, opção "Crítica", que podem ser acessadas mediante concessão de perfil específico a servidores do TCU responsáveis pela análise.
Além das críticas automatizadas, há verificação humana adicional no caso de haver alertas do sistema ou informações não formatadas, como esclarecimentos do gestor ou do controle interno.  
As críticas também consideram os registros do Sistema Integrado de Administração de Recursos Humanos (Siape) . O Siape disponibiliza informações atualizadas sobre as parcelas que integram os proventos, diferentemente, portanto, do e-Pessoal, que informa as parcelas no momento do registro do ato. 
Essa confrontação com o Siape fornece uma visão atual e verdadeira da situação, o que permite descaracterizar irregularidades e inconsistências que, embora constantes do e-Pessoal, já foram corrigidas.
As verificações detectadas nos atos encontram-se discriminadas na aba de pendências de cada ato no sistema e-Pessoal, bem como nos espelhos dos atos contemplados por esta instrução.
Exame das Constatações
Ato: 56854/2018 - Interessado: MARCIA CRISTINA DE SOUZA RIBEIRO BRANCO - CPF: XXX.001.828-XX
Parecer do Controle Interno: considerar o ato Legal.
Por intermédio de análises realizadas por esta Unidade Técnica no presente ato, não se constatou irregularidade que obste a chancela pela legalidade.
Encaminhamento do ato: 
Considerar LEGAL e conceder registro do ato de MARCIA CRISTINA DE SOUZA RIBEIRO BRANCO. 
Ato: 76968/2018 - Interessado: ELIANE COSTA FRAGOSO - CPF: XXX.760.848-XX
Parecer do Controle Interno: considerar o ato Legal.
Por intermédio de análises realizadas por esta Unidade Técnica no presente ato, não se constatou irregularidade que obste a chancela pela legalidade.
Encaminhamento do ato: 
Considerar LEGAL e conceder registro do ato de ELIANE COSTA FRAGOSO. 
Ato: 90962/2018 - Interessado: JORGE DE BARROS MARANHAO - CPF: XXX.023.128-XX
Parecer do Controle Interno: considerar o ato Legal.
Por intermédio de análises realizadas por esta Unidade Técnica no presente ato, não se constatou irregularidade que obste a chancela pela legalidade.
Encaminhamento do ato: 
Considerar LEGAL e conceder registro do ato de JORGE DE BARROS MARANHAO. 
Ato: 33006/2019 - Interessado: VIVIANE ANETTI RISSE CALDEIRA - CPF: XXX.575.718-XX
Parecer do Controle Interno: considerar o ato Legal.
Por intermédio de análises realizadas por esta Unidade Técnica no presente ato, não se constatou irregularidade que obste a chancela pela legalidade.
Encaminhamento do ato: 
Considerar LEGAL e conceder registro do ato de VIVIANE ANETTI RISSE CALDEIRA. 
Ato: 45870/2019 - Interessado: DAVINA MARIA RODRIGUES VILLAR - CPF: XXX.013.078-XX
Parecer do Controle Interno: considerar o ato Legal.
Por intermédio de análises realizadas por esta Unidade Técnica no presente ato, não se constatou irregularidade que obste a chancela pela legalidade.
Encaminhamento do ato: 
Considerar LEGAL e conceder registro do ato de DAVINA MARIA RODRIGUES VILLAR. 
Ato: 50287/2019 - Interessado: MARISTELA SANDANELLI DA SILVA - CPF: XXX.710.158-XX
Parecer do Controle Interno: considerar o ato Legal.
Por intermédio de análises realizadas por esta Unidade Técnica no presente ato, não se constatou irregularidade que obste a chancela pela legalidade.
Encaminhamento do ato: 
Considerar LEGAL e conceder registro do ato de MARISTELA SANDANELLI DA SILVA. 
Ato: 53487/2019 - Interessado: NILSA DE ALMEIDA - CPF: XXX.581.908-XX
Parecer do Controle Interno: considerar o ato Legal.
Por intermédio de análises realizadas por esta Unidade Técnica no presente ato, não se constatou irregularidade que obste a chancela pela legalidade.
Encaminhamento do ato: 
Considerar LEGAL e conceder registro do ato de NILSA DE ALMEIDA. 
Ato: 66458/2019 - Interessado: CARLOS ALBERTO ANTUNES VASCONCELOS - CPF: XXX.388.758-XX
Parecer do Controle Interno: considerar o ato Legal.
Por intermédio de análises realizadas por esta Unidade Técnica no presente ato, não se constatou irregularidade que obste a chancela pela legalidade.
Encaminhamento do ato: 
Considerar LEGAL e conceder registro do ato de CARLOS ALBERTO ANTUNES VASCONCELOS. 
Ato: 73362/2019 - Interessado: PAULO ROBERTO CHRISTOFOLETI - CPF: XXX.030.948-XX
Parecer do Controle Interno: considerar o ato Legal.
Por intermédio de análises realizadas por esta Unidade Técnica no presente ato, não se constatou irregularidade que obste a chancela pela legalidade.
Encaminhamento do ato: 
Considerar LEGAL e conceder registro do ato de PAULO ROBERTO CHRISTOFOLETI. 
Ato: 79224/2019 - Interessado: DEBORA SANTOS - CPF: XXX.550.488-XX
Parecer do Controle Interno: considerar o ato Legal.
Por intermédio de análises realizadas por esta Unidade Técnica no presente ato, não se constatou irregularidade que obste a chancela pela legalidade.
Encaminhamento do ato: 
Considerar LEGAL e conceder registro do ato de DEBORA SANTOS. 
CONCLUSÃO
A abrangência e a profundidade das verificações levadas a efeito fundamentam convicção de que os atos 50287/2019, 90962/2018, 33006/2019, 66458/2019, 73362/2019, 45870/2019, 79224/2019, 53487/2019, 56854/2018 e 76968/2018 podem ser apreciados pela legalidade, em razão de não terem sido encontradas irregularidades nos atos, de acordo com o item Exame das Constatações desta instrução.
PROPOSTA DE ENCAMINHAMENTO
Ante o exposto, com fundamento no art. 71, inciso III, da Constituição Federal, no art. 1º, inciso V, e art. 39, incisos I e II, da Lei 8.443/1992, no art. 260 do Regimento Interno do Tribunal de Contas da União, propõe-se: 
Considerar LEGAIS e conceder o registro dos atos de MARISTELA SANDANELLI DA SILVA, JORGE DE BARROS MARANHAO, VIVIANE ANETTI RISSE CALDEIRA, CARLOS ALBERTO ANTUNES VASCONCELOS, PAULO ROBERTO CHRISTOFOLETI, DAVINA MARIA RODRIGUES VILLAR, DEBORA SANTOS, NILSA DE ALMEIDA, MARCIA CRISTINA DE SOUZA RIBEIRO BRANCO e ELIANE COSTA FRAGOSO.
	
2.	Em parecer de peça 17, que segue reproduzido, o representante do Ministério Público junto ao TCU (MPjTCU) , diverge, em parte, do encaminhamento da unidade técnica:
	Em face do restou apurado nos autos, este representante do Ministério Público de Contas da União anui à proposta da Unidade Técnica pela legalidade e registro dos atos de aposentadorias objeto destes autos (peças 13-14) , exceto em relação ao ato de Jorge de Barros Maranhão (peça 4) .
2.	Em relação ao referido ato, opinamos por que o Tribunal de Contas da União o considere prejudicado, por perda de objeto, tendo em vista que há outro ato de alteração, número de controle 20782411-04-2012-000048-3 (peça 15) - já apreciado pela legalidade no âmbito do processo TC Processo 026.583/2014-3 - por meio do qual foi incluída a Emenda Constitucional 70/2012 entre os fundamentos legais da concessão, resultando no cálculo dos proventos proporcionais com base na paridade da remuneração do cargo efetivo, como os proventos estão sendo pagos (peça 16) , e não mais pela média das remunerações, como no ato em exame (peça 4) .
3.	Aplica-se, portanto, ao caso, o disposto no § 5º do art. 260 do Regimento Interno do TCU, segundo o qual "O Tribunal poderá considerar prejudicado, por perda de objeto, o exame dos atos de admissão e concessão cujos efeitos financeiros tenham se exaurido antes de sua apreciação".
É o Relatório.

não há.

Procurador Rodrigo Medeiros de Lima.

PESSOAL. APOSENTADORIA. UM ATO PREJUDICADO POR PERDA DE OBJETO. LEGALIDADE DOS DEMAIS ATOS. REGISTRO.

APOSENTADORIA (APOS)

Secretaria de Fiscalização de Pessoal (SEFIP).

Em exame dez atos de concessão de aposentadoria, instituídas no âmbito do Tribunal Regional Federal da 3ª Região.
2	Os atos foram submetidos, para fins de registro, à apreciação do Tribunal de Contas da União (TCU) , de acordo com o art. 71, inciso III, da Constituição Federal, sendo cadastrados e disponibilizados ao TCU por intermédio do Sistema e-Pessoal, na forma dos arts. 2º e 4º da Instrução Normativa TCU 78/2018.
3.	A Secretaria de Fiscalização de Pessoal (Sefip) procedeu à análise dos atos conforme os critérios estabelecidos na Instrução Normativa TCU 78/2018 e na Resolução TCU 206/2007, utilizando-se de críticas automatizadas e verificação humana adicional no caso de haver alertas do sistema ou informações não formatadas, como esclarecimentos do gestor ou do controle interno.
4.	A conclusão da Sefip, após as análises efetuadas, foi:
19. A abrangência e a profundidade das verificações levadas a efeito fundamentam convicção de que os atos 50287/2019, 90962/2018, 33006/2019, 66458/2019, 73362/2019, 45870/2019, 79224/2019, 53487/2019, 56854/2018 e 76968/2018 podem ser apreciados pela legalidade, em razão de não terem sido encontradas irregularidades nos atos, de acordo com o item Exame das Constatações desta instrução. 
  
5.	O representante do Ministério Público junto ao TCU, em parecer da lavra do Procurador Rodrigo Medeiros de Lima (peça 17) , dissentiu em relação a um dos atos examinados, conforme transcrição a seguir:
2. Em relação ao referido ato, opinamos por que o Tribunal de Contas da União o considere prejudicado, por perda de objeto, tendo em vista que há outro ato de alteração, número de controle 20782411-04-2012-000048-3 (peça 15) - já apreciado pela legalidade no âmbito do processo TC Processo 026.583/2014-3 - por meio do qual foi incluída a Emenda Constitucional 70/2012 entre os fundamentos legais da concessão, resultando no cálculo dos proventos proporcionais com base na paridade da remuneração do cargo efetivo, como os proventos estão sendo pagos (peça 16) , e não mais pela média das remunerações, como no ato em exame (peça 4) . 
3. Aplica-se, portanto, ao caso, o disposto no § 5º do art. 260 do Regimento Interno do TCU, segundo o qual "O Tribunal poderá considerar prejudicado, por perda de objeto, o exame dos atos de admissão e concessão cujos efeitos financeiros tenham se exaurido antes de sua apreciação".
6.	Verifico que assiste razão ao MPjTCU, razão pela qual incorporo seu parecer às minhas razões de decidir, considerando prejudicado por perda de objeto o ato de interesse de Jorge de Barros Maranhão (peça 4) , e legais os demais atos.
	Ante o exposto, voto no sentido de que o Tribunal adote o acórdão que ora submeto à deliberação deste colegiado.
TCU, Sala das Sessões Ministro Luciano Brandão Alves de Souza, em 2 de junho de 2020.
Ministro JOÃO AUGUSTO RIBEIRO NARDES 
Relator